【裁判字號】    98,再易,27
【裁判日期】    981026
【裁判案由】    損害賠償
【裁判全文】
臺灣高等法院高雄分院民事判決          98年度再易字第27號
再審原告    丁○○○
再審原告    丙○○
再審被告    乙○○
上列再審原告與再審被告間損害賠償事件，對於民國98年3 月5
日臺灣屏東地方法院97年度訴字第259 號確定判決、民國98年8
月26日本院98年度上字第99號確定判決，提起再審之訴，本院判
決如下：
    主  文
再審之訴駁回。
再審訴訟費用由再審原告負擔。
    事實及理由
一再審原告起訴主張：再審被告前起訴主張其於民國92年8 月20
  日，在臺灣屏東地方法院（下稱屏東地院）91年度執字第1594
  2 號強制執行事件拍賣程序，以新臺幣（下同）152 萬元之價
  格，拍定坐落屏東縣枋寮鄉○○段北勢寮小段1639-15 地號等
  土地上門牌號碼屏東縣枋寮鄉○○○路67號房屋所增建未辦理
  保存登記之建物即同小段暫1321號房屋（下稱系爭房屋），並
  於92年9 月3 日取得不動產移轉證書。惟系爭房屋原所有權人
  甲○○竟於其取得所有權後點交前之某日，與再審原告丁○○
  ○、丙○○共同將系爭房屋全部拆除，致其受有上開拍定金額
  之損害，爰依侵權行為之法律關係，求為命再審原告連帶如數
  賠償。經屏東地院於98年3 月5 日以97年度訴字第259 號判決
  （下稱第一審確定判決）再審被告勝訴，再審原告不服上訴本
  院，經本院於98年8 月26日以98年度上字第99號判決再審原告
  敗訴確定（下稱原確定判決）。惟原確定判決前訴訟程序證人
  蔡秋雄證稱：「乙○○有答應租給丁○○○」及「我去找乙○
  ○有說到倒的鐵皮屋要處理，乙○○說好」等語，亦即再審被
  告既答應出租系爭房屋與丁○○○，且概括同意說「好」可處
  理，則依民法第153 條第1 項之規定，契約即屬成立，再審原
  告並無侵權行為。原確定判決竟以再審被告僅口頭承諾，尚未
  正式訂立契約甚明，遽認定再審原告為侵權行為，乃有適用法
  規顯有錯誤之再審事由；又原確定判決既認定甲○○於92年9
  月至10月某日間僱請丙○○，並由丁○○○出資4 萬餘元，由
  丙○○拆除系爭房屋，且在拆除時，再審被告前來阻擋等情，
  則再審被告當已知悉侵權行為發生，消滅時效自應於92年9 月
  至10月間起算，迄再審被告為本件請求時，時效早已消滅。詎
  原確定判決謂本件時效尚未消滅，而有不適用時效完成之法則
  ，亦有適用法規顯有錯誤之再審事由。綜上，原確定判決顯有
  適用法規顯有錯誤及判決理由與主文顯有矛盾之再審事由，爰
  依民事訴訟法第496 條第1 項第1 款、第2 款之規定，提起本
  件再審之訴，求為判決：(一)屏東地院97年度訴字第259 號確定
  判決、原確定判決不利於再審原告部分均廢棄。(二)上開廢棄部
  分，再審被告在前程序第一審之訴及其假執行之聲請均駁回。
  (三)前程序第一、二審及再審訴訟費用均由再審被告負擔。
二再審被告未提出書狀作何聲明或陳述。
三按第二審法院就該事件已為本案判決者，對於第一審法院之判
  決不得提起再審之訴，民事訴訟法第496 條第3 項定有明文。
  經查：本件再審被告訴請損害賠償事件（下稱系爭事件），第
  一審確定判決再審被告勝訴，嗣再審原告聲明不服，乃經原確
  定判決駁回其上訴，並因再審原告不得上訴而告確定一節，有
  上開確定判決在卷可憑（見本院卷第7 頁至第16頁），足認系
  爭事件業經本院為本案判決。是以，再審原告以第一審確定判
  決有民事訴訟法第496 條第1 項第1 款、第2 款之再審事由，
  提起再審之訴，並聲明請求廢棄第一審確定判決，揆諸首開說
  明，乃不得提起，再審原告此部分再審之訴顯不合法。
四按民事訴訟法第496 條第1 項第1 款所謂適用法規顯有錯誤者
  ，係指確定判決所適用之法規顯然不合於法律規定，或與司法
  院現尚有效及大法官會議之解釋，或最高法院有效之判例顯然
  違反者而言。又所謂適用法規顯有錯誤，不以積極適用法規錯
  誤為限，即消極不適用法規亦包括在內。最高法院60年台再字
  第170 號判例、司法院大法官會議釋字第177 號解釋足資參照
  。又按解釋意思表示原屬事實審法院之職權，原確定判決不過
  就事實審法院所確定之事實為法律上之判斷，事實審法院解釋
  意思表示，縱有不當，亦不生適用法規顯有錯誤問題，最高法
  院64年台再字第140 號判例要旨亦可參照。
五經查：原確定判決未認定再審被告同意訴外人甲○○及丁○○
  ○繼續承租系爭房屋一節，係以再審被告雖於92年9 月3 日取
  得上開不動產移轉證書，惟因甲○○拒絕遷讓，乃於同年9 月
  5 日具狀聲請執行點交拍定之系爭房屋等不動產，嗣經民事執
  行處以自動履行命令，命甲○○於收受命令後15日內將不動產
  交付與再審被告接管。詎甲○○於92年9 月24日收受自動履行
  命令後，仍拒絕搬遷，再審被告遂於10月16日再次具狀聲請定
  期執行點交，民事執行處因而定11月27日上午前往該處進行履
  勘點交等情，據以認定再審被告積極請求民事執行處以點交程
  序收回系爭房屋，自無同意甲○○及丁○○○繼續承租系爭房
  屋經營幼稚園之可能；另原確定判決前訴訟程序以證人蔡秋雄
  於屏東地院95年度訴字第305 號刑事案件（下稱刑事案件）證
  稱：「乙○○有答應租給丁○○○」等語；及丁○○○於刑事
  案件陳稱：「（乙○○）他說會跟我寫契約，再來就沒有消息
  ，後來他就搬走了。他口頭上有答應要與我簽約，實際上找不
  到人簽」等語，認定再審被告僅係口頭承諾願與再審被告丁○
  ○○協議簽訂租賃契約，惟嗣後尚未正式訂立契約，亦即雙方
  未曾就租賃契約必要之點互為意思表示而合致，自難認再審被
  告已同意甲○○與再審原告繼續承租等節，有原確定判決在卷
  可稽（見本院卷第10頁）。足認再審被告與甲○○、再審原告
  間未成立租賃契約，乃為前訴訟程序本院認定事實及解釋意思
  表示之範圍，則揆諸上開判例意旨，自無再審原告所指原確定
  判決有消極不適用民法第153 條第1 項規定之再審理由。從而
  ，再審原告指摘原確定判決認定再審被告與甲○○及丁○○○
  間未成立系爭房屋之租賃契約，有民事訴訟法第496 條第1 項
  第1 款適用法規顯有錯誤之再審事由，自不足採。
六次查：原確定判決認定再審被告對於再審原告之侵權行為損害
  賠償請求權尚未罹於時效而消滅部分，乃以再審被告主張其係
  於屏東地院刑事案件95年5 月18日準備程序時，甲○○表示拆
  除費用係由丁○○○所支付，經再審被告閱卷後始知悉丁○○
  ○有共同毀損，並隨即於96年1 月30日具狀請求檢察官追加丁
  ○○○為被告，嗣經檢察官受理及傳訊丙○○作證後，復認定
  其亦為共犯，遂於96年10月間對丁○○○及丙○○提起公訴，
  再審被告乃於收受起訴書時始知悉丙○○亦為共同侵權等情，
  核對前訴訟程序再審被告提出之刑事案件95年5 月18日準備程
  序筆錄、96年1 月30日刑事聲請狀、臺灣屏東地方法院檢察署
  96年度偵字第1032、6331號起訴書屬實，並另說明再審被告雖
  於拆除系爭房屋時有出面阻止，惟尚不得據以推斷其當時即知
  悉丁○○○有支付工資僱請丙○○拆除系爭房屋而參與共同毀
  損，亦無從推斷其知悉丙○○有繼續毀損情事；再以再審被告
  雖於92年10月21日報案，惟據案件報案證明書所載，再審被告
  僅以甲○○為對象，益見再審被告於報案時尚不知悉再審原告
  為共同侵權行為人。至再審原告雖提出臺灣屏東地方法院檢察
  署94年度偵字第4718號不起訴處分書（下稱不起訴處分書）及
  屏東地院95年度訴字第123 號民事判決（下稱民事判決），主
  張再審被告於94、95年即應知悉再審原告毀損之事實。惟不起
  訴處分書僅記載甲○○之辯詞，並未敘及再審原告有參與毀損
  之事實，是以再審被告並無從知悉再審原告有共同侵權。另民
  事判決則為再審被告於95年間對甲○○、蔡秋琴起訴返還已繳
  之買賣價金，迄再審原告於96年間提起本件訴訟（即屏東地院
  97年度訴字第259 號），並未逾2 年時效期間。再審原告主張
  消滅時效應於92年9 月至10月間起算，迄再審原告為本件請求
  時，時效早已消滅，原確定判決有不適用時效完成之法則等語
  ，均係指摘原確定判決前訴訟程序本院認定事實之範疇。況且
  ，原確定判決已於判決理由內詳述再審被告對於再審原告之請
  求權何以尚未罹於消滅時效，且係依據民法第197 條第1 項之
  規定得出上開結論，並無再審原告所指摘原確定判決不適用時
  效完成之法則之情事。是以揆諸上開說明，再審原告主張原確
  定判決未認定時效已消滅，有民事訴訟法第496 條第1 項第1
  款適用法規顯有錯誤之再審事由，亦不可採。
七末按民事訴訟法第496 條第1 項第2 款所謂：判決理由與主文
  顯有矛盾，係指判決依據當事人主張之事實，認定其請求或對
  造抗辯為有理由或無理由，而於主文為相反之諭示，且其矛盾
  為顯然者而言。茲確定判決於理由項下，認定再審原告對於再
  審被告部分之上訴，為無理由，而於主文諭示駁回再審原告此
  部分之上訴。依上說明，並無判決理由與主文顯有矛盾之情形
  ，此有最高法院80年台再字第130 號判例意旨可供參照。經查
  ：原確定判決理由項認定再審原告與甲○○成立共同侵權行為
  ，且再審被告對於再審原告部分之請求權尚未罹於消滅時效，
  僅甲○○部分已罹於時效；復認定再審原告應連帶賠償再審被
  告1,013,334 元之本息，逾此部分，即屬無據；另認定再審原
  告其他抗辯均不足採，而認其上訴為一部有理由，一部無理由
  ，並於主文記載：「原判決關於命(一)上訴人甲○○給付部分；
  (二)上訴人丁○○○、丙○○連帶給付超過1,013,334 元，及自
  96年11月21日起至清償日止，按年息5%計算之利息部分；(三)上
  開(一)(二)部分假執行之宣告；(四)訴訟費用之裁判，均廢棄。前開
  廢棄部分，被上訴人在第一審之訴及其假執行之聲請均駁回。
  其餘上訴駁回。第一、二審訴訟費用由上訴人丁○○○、丙○
  ○連帶負擔3 分之2 ，餘由被上訴人負擔」，有原確定判決附
  卷可稽（見本院卷第7 頁、第12頁反面）。亦即原確定判決之
  主文項就再審原告部分，乃諭示其關於賠償金額方面之部分上
  訴為有理由而廢棄第一審判決命再審原告連帶給付超過1,013,
  334 元本息。關於其有無共同侵權行為及再審被告之請求權是
  否罹於時效消滅部分，則判決上訴駁回。是以依上開說明，原
  確定判決認定再審原告之上訴一部為有理由，一部為無理由，
  而諭知如主文所示，並無於主文為相反或矛盾之記載。從而，
  再審原告主張原確定判決有民事訴訟法第496 條第1 項第2 款
  判決理由與主文顯有矛盾之再審事由，應屬無據。
八綜上所述，再審原告主張原確定判決有民事訴訟法第496 條第
  1 項第1 款、第2 款再審事由，委無可取。其提起本件再審之
  訴，顯無理由，爰不經言詞辯論，逕以判決駁回。
九據上論結，本件再審之訴就第一審確定判決部分為不合法、就
  原確定判決部分顯無理由，依民事訴訟法第502 條第2 項、第
  78條 、第85條第2 項，判決如主文。
中    華    民    國    98    年    10    月    26    日
                            民事第四庭
                                審判長法官  蔡文貴
                                法      官  黃科瑜
                                法      官  謝靜雯
以上正本證明與原本無異。
本件不得上訴。
中    華    民    國    98    年    10    月    26    日
                                書  記  官  唐奇燕


司法院資訊處製作；財團法人民間司法改革基金會備份。
